---
title: "Trabalho 1- Planejamento de Experimentos"
author: "Carlos Alberto Alves de Meneses,20180003202"
date: "2023-03-04"
output: word_document
---

```{r setup, include=FALSE}
knitr::opts_chunk$set(echo = TRUE)
```

## Análise de Variância (ANOVA)


 **Introdução**

A análise de Variância (ANOVA) é um teste estatístico considerado uma extensão do teste t amostral. A análise de variância é usada quando o número de grupos a serem comparados são dois. Se usarmos o teste t múltiplo para comparar mais de dois grupos, o teste t torna-se não confiável.

 **ONE WAY ANOVA**

A análise de variância (muitas vezes chamada de ANOVA) é uma técnica estatística para analisar a maneira pela qual a média de uma variável é afetada por uma variável categórica com mais de 2 grupos.

 **Hipótese**

A hipótese nula ANOVA é que todas as médias populacionais são iguais, a hipótese alternativa ANOVA é que pelo menos um par de grupos está tendo uma diferença significativa em média. 

 **ANOVA ONE WAY AÇÕES**

Antes de executar a ANOVA, devemos garantir que as seguintes suposições sejam atendidas:

1. Independência de observações dentro e entre amostras - Conjuntos de amostras selecionados aleatoriamente são independentes uns dos outros;

2. Normalidade da distribuição amostral - A amostra é extraída da população com distribuída normal;

3. Variância igual - Desvios padrão iguais (ou variâncias) são assumidos para as populações;

4. Quantitativo - Os dados são de natureza quantitativa.

 **Objetivo**

Analisar através de exemplos, as suposições do modelo, *ONE WAY*, incluindo as comparações multiplas.

 **Exemplo 01** 

Para controlar a pressão sanguínea, cinco tratamentos (Placebo, T2, T3, T4, T5) incluindo um placebo, 30 pacientes (seis pacientes por grupo de tratamento) foram designados aleatoriamente. A pressão arterial de cada paciente foi medida em intervalos regulares. Há alguma melhora significativa no sangue de pacientes com diferentes tratamentos? 

```{r}
#One Way ANOVA para dados não empilhados #Ho: Todas as médias populacionais são iguais (μ1 = μ2 = μз.....= μn)
#H: Pelo menos uma média é diferente das outras. (μ1 μ2 μз.....* μn) 

y <- data.frame(Placebo = c(115, 118, 117, 117, 110, 108), T2=c(104,96,96,83,85,86), T3=c(86,84,84,85,84,83), T4=c(117, 124, 136, 146, 143, 145), T5=c(89, 83,85,87,87 ,86)) 
y  
times <-  stack(y)$values #empilhar os valores
times
treatment <- stack(y)$ind #pilha de variáveis indicadoras
treatment

```

```{r}
boxplot(times~treatment)
```

 **Análise de variância**

```{r}
#Realize a análise de variância
fit <- aov(times~treatment)
fit
summary(fit)
```

Como o p-valor é 0,000, que é inferior a 5% do nível de significância, rejeitamos a hipótese nula, o que significa que há diferença significativa na pressão arterial média de pelo menos dois tratamentos. 

```{r}
res <- fit$residuals
res
```

 **Cálculo dos resíduos padronizados**
 
```{r}
SSE = sum(res^2)
MSE = SSE/fit$df.residual
res.padronizado <- res/sqrt(MSE)
round(res.padronizado, digits = 2)
```

 
 **Comparações Múltiplas**

Após realizar a análise de variância, se rejeitarmos a hipótese nula de que todas as médias amostrais são iguais, então devemos realizar uma análise Post Hoc para selecionar quais médias são significativamente diferentes das demais.

No exemplo da pressão arterial, gostaríamos de selecionar o tratamento mais eficaz, ou seja, aquele que leva à diminuição da pressão arterial.

```{r}
TukeyHSD(fit)
```

Os p-valores dos seguintes pares: T2-Placebo, T3-Placebo, T4-Placebo, T5 -Placebo, T4-T2, T4-T3 e T5-T4 são inferiores a 0,05, portanto, as médias são significativamente diferentes umas das outras. Portanto, a partir do box plot, podemos dizer que os tratamentos T3, T5, T2 são bastante eficazes na redução da pressão arterial em comparação com o placebo, enquanto o tratamento T4 é ineficaz na pressão arterial.

```{r}
plot(TukeyHSD(fit))
```

*Os pares da direita são estatisticamente significativos porque não incluem o zero em seus intervalos de confiança*.

No gráfico acima, para o conjunto de comparações fornecido, os pares cujos intervalos de confiança não incluem zero são estatisticamente diferentes.

```{r}
library(outliers)
dixon.test(res)
```


```{r}
library(onewaytests)
bf.test(times ~ factor(treatment), data = y)
```


```{r}
out <- bf.test(times ~ factor(treatment), data = y)
#paircomp(out)
```

 A ANOVA também é considerada um modelo linear e, portanto, também podemos realizar a análise abaixo: 

```{r}
model <- lm(times~treatment)
model
```


```{r}
anova(model)
```

```{r}
summary(model)
```

 **Validação das suposições**

 **Normalidade dos resíduos**

Como o modelo ANOVA corresponde a um modelo linear com uma variável independente categórica. Assim, os pressupostos das regressões podem ser validados pelo método de análise de resíduos. 

```{r}
# mfrow significa simplesmente "layout de linha de vários quadros". mfcol significa WitiFrame layout por coluna". 
par(mfrow = c(2,2)) 
plot(fit)
```

* Teste Shapiro Wilk - Normalidade dos resíduos

```{r}
shapiro.test(res)
```

 **Homogeneidade da variância [Homoscedasticidade]** 

* Teste de Homogeneidade de variância

```{r}
library(stats)
fligner.test(times~treatment, data = y)
```

Assume-se que as populações têm desvios padrão (ou variâncias) iguais. Na ANOVA também é possível estimar se a hipótese de homocedasticidade é admissível. 

```{r}
#Ho: Homocedasticidade 
#Hi: Heteroscedasticidade 
bartlett.test(times~treatment) 
```

Como o p-valor é 0,000, que é menor que 5% do nível de significância, rejeitamos a hipótese nula e concluímos que as variâncias de cinco tratamentos não são iguais. Mas o teste de Bartlett não é tão robusto para população não normal e, portanto, em caso de não normalidade usamos o Teste de Levene.

```{r}
#Ho: Homoscedasticity
#H: Heteroscedasticity
#install.packages("car") 
library(car) #Para o Teste de Levene você precisa do pacote "car"
leveneTest(times, treatment) 
```

* Teste Robusto para a anova oneway

```{r}
library(onewaytests)
welch.test(times~treatment, data = y)
```


```{r}
#muito Robusto contra desvios da normalidade 
bartlett.test(times ~ treatment, data=y) 
```

```{r}
# Teste de Fligner-Killeen Teste não paramétrico. Muito robusto contra desvios da normalidade 
fligner.test(times ~ treatment, data=y) 
```

Como o p-valor é 0,00243, que é menor que o nível de significância de 5%, rejeitamos a hipótese nula e concluímos que as variâncias de cinco tratamentos não são iguais. 


 **Exemplo 02**

Um economista queria comparar o consumo de eletricidade em quatro grandes cidades da Austrália. Ele pegou amostras aleatórias de 5 domicílios de duas pessoas de cada cidade (1-Adelaide, 2=Hobart, 3-Perth, 4-Melbourne) e seu consumo de energia.

**Solução**

Utilizaremos o banco *electricity* como nosso banco de dados e importaremos esse arquivo para o R.

```{r}
#ANOVA de uma via para dados empilhados #Ho: Não há diferença significativa no Principais cidades da Austrália Consumo de energia de quatro diferenças em pelo menos duas das quatro principais cidades da significativa Austrália
library(readr)
electricity <- read_delim("~/Documents/ESTATISTICA/PLANEJAMENTO/electricity.txt",delim = "\t", escape_double = FALSE,trim_ws = TRUE)
attach(electricity) 
city1 = as.factor(city) 
summary(city1) 
```

```{r}
#convertendo valor numérico em valor categórico
city1 = factor(city1, labels=c("Adelaide", "Hobart", "Melbourne", "Perth"))
summary(city1) 
```

```{r}
fit = aov (consumption~city1) 
summary(fit) 
```


Desde que o p- valor é 0,000, que é inferior a 5% do nível de significância, rejeitamos a hipótese nula, o que significa que há uma diferença significativa no consumo de eletricidade das quatro principais cidades da Austrália. 


**Checagem do Modelo**

```{r}
boxplot(consumption~city1)
```

```{r}
res <- fit$residuals
res
```

* Cálculo dos resíduos padronizados

```{r}
SSE = sum(res^2)
MSE = SSE/fit$df.residual
resid.padronizado <- res/sqrt(MSE)
round(resid.padronizado, digits = 2)
```

```{r}
library(outliers)
dixon.test(res)
```

Teste da Normalidade dos Resíduos

```{r}
shapiro.test(res)
```

* Teste de Homogeneidade de variância

```{r}
library(lawstat)
leveneTest(consumption, city1)
```
```{r}
bartlett.test(consumption,city1)
```
```{r}
library(stats)
fligner.test(consumption~city1, data = electricity)
```
**Teste robusto para a anova oneway**

```{r}
library(onewaytests)
welch.test(consumption~city1, data = electricity)
```

* Teste de Bryan Forsythe

```{r}
bf.test(consumption~factor(city1), data = electricity)
```

```{r}
out6 <- bf.test(consumption~city1, data = electricity)
paircomp(out6)
```

```{r}
library(onewaytests)
library(agricolae)
out7 <- HSD.test(fit, "city1")
out7 
plot(out7)
```

```{r}
out8 <- LSD.test(fit, "city1")
out8
```
```{r}
out9 <-  scheffe.test(fit, "city1")
out9
```

```{r}
comparison <- duncan.test(fit, "city1")
comparison
```

```{r}
out10 <- SNK.test(fit, "city1")
out10
```

```{r}
out11 <- waller.test(fit, "city1")
out11
```

```{r}
library(DescTools)
DunnettTest(consumption, city1, control = NULL, conf.level = 0.95)
```


**Cálculo das médias uando a função tapply**


```{r}
#usando a função tapply para calcular a média de quatro cidades 
tapply(consumption, city1, mean) 
``` 

Pode-se observar que o consumo de eletricidade em Perth é muito menor do que nas outras três cidades da Austrália. Isso pode ser confirmado usando o teste PostHoc Tukey. 

```{r}
TukeyHSD (fit) 
```


O p-valor dos seguintes pares: Perth-Adelaide, Perth-Hobart, Perth-Melbourne são inferiores a 4,05, podemos dizer que há uma diferença significativa no consumo de eletricidade nesses pares. 

```{r}
plot(TukeyHSD (fit)) 
```

No gráfico acima, para o conjunto de comparações fornecido, os pares cujo intervalo de confiança não incluem o zero são estatisticamente diferentes.

 **ONE WAY ANOVA USANDO O PACOTE ["userfriendlyscience"]**

Como um acrescimo no nosso conhecimento, apresento a seguir um pacote que nos auxilia nas nossas análises.

Infelizmente, esse pacote não está mais disponível no CRAN-R e foi baixado através da página dos próprios desenvolvedores. 

O crédito pelo desenvolvimento de um pacote amigável à ciência vai para Gjalt-Jorn Peters, Peter Verboon, James Green. O pacote também abriga convenientemente uma série de funções adicionais destinadas a aumentar a qualidade da metodologia e estatística em psicologia, não oferecendo soluções técnicas, mas mudando as perspectivas, por exemplo, em direção ao raciocínio baseado em distribuições de amostragem em oposição a estimativas pontuais. 

```{r}
#Instalando dependências
#devtools::install_github("matherion/userfriendlyscience", dependencies=TRUE)
#install.packages("userfriendlyscience")
library(userfriendlyscience)  
oneway(consumption, city1, posthoc= "games-howell")
#2 Anova unidirecional para y=consumo e x-cidade1 (grupos: Adelaide, Hobart, Melbourne, Perth )
```

Como o p-valor é 0,001, que é inferior a 5% do nível de significância, rejeitamos a hipótese nula, que significa que há uma diferença significativa no consumo de eletricidade das quatro maiores cidades da Austrália. Além disso, o valor p dos seguintes pares Perth-Adelaide, Perth-Hobart, Perth-Melbourne é menor que 0,05, então podemos dizer que há uma diferença significativa no consumo de eletricidade neste par. O valor p de Hobart-Adelaide e Melbourne-Adelaide é 0,825 e 0,873, que é maior que 0,05, portanto não rejeitamos a hipótese nula e concluímos que não há diferença significativa no consumo de eletricidade nesses pares.
